臺灣桃園地方法院民事判決　　　　　　 95年度簡上字第263號
上　訴　人　丁○○○○○○○○
被上 訴 人　冠群機電股份有限公司
法定代理人　戊○○
受告 知 人　俞逢水電工程股份有限公司
法定代理人　丙○○
　　　　　　　　　　　　樓
上列當事人間請求給付貨款事件，上訴人對於中華民國95年11月
9 日本院中壢簡易庭95年度壢簡字第922 號第一審判決提起上訴
，本院於民國96年12月18日言詞辯論終結，判決如下：
    主  文
上訴駁回。
第二審訴訟費用由上訴人負擔。
    事實及理由
壹、程序方面：
一、按訴之變更或追加，非經他造同意，不得為之，但民事訴訟
    法第255 條第1 項第2 款至第6 款情形，不在此限，民事訴
    訟法第446 條第1 項定有明文。此項普通訴訟程序第二審程
    序之規定，依同法第436 條之1 第3 項規定，為簡易訴訟程
    序之第二審程序所準用之。又訴是否追加，端以當事人、訴
    訟標的、訴之聲明三者於訴訟進行中有無追加以為斷。
二、查本件上訴人於原審僅依據買賣之法律關係請求被上訴人給
    付貨款，其提起本件上訴時，另依民法第103 條代理及債務
    承擔之規定為請求，此乃訴訟標的之追加，非僅單純攻擊、
    防禦方法之提出，惟追加之訴與原訴之主要爭點有共同性，
    而就原請求之訴訟及證據資料，於審理繼續進行在相當程度
    範圍內具有同一性或一體性，得期待於後請求之審理予以利
    用，先後兩請求在同一程序得加以解決，避免重複審理，為
    統一解決紛爭，自應認上訴人於本院第二審程序所為追加，
    與原先主張之社會事實具有同一，應予准許，合先敘明。
貳、實體方面：
一、上訴人起訴主張：
(一)、被上訴人於民國94年11月間陸續向上訴人訂購水電材料80批
    ，價金共新臺幣（下同）232,073.6 元，94年12月間又陸續
    訂購水電材料20批，價金共26,094.8元，合計為258,186 元
    ，嗣經上訴人催討後，被上訴人雖於95年4 月18日匯款56,
    393 元，然迄今仍有201,775 元尚未清償，迭經催告均置之
    不理。為此，依法提起本件訴訟。求為判決：被上訴人應給
    付上訴人201,775 元，及自起訴狀繕本送達翌日起至清償日
    止，按年息5 ﹪計算之利息。
(二)、94年11月初受告知人俞逢水電工程股份有限公司（下稱俞逢
    公司）人員向上訴人購買水電材料時，有與被上訴人法定代
    理人戊○○通電話，戊○○向上訴人之職員告知，俞逢公司
    人員向上訴人所拿水電材料均用於被上訴人所承攬之工程，
    俞逢公司係被上訴人之代工公司，戊○○在電話中與上訴人
    約定，俞逢公司人員所訂購之水電材料，均由被上訴人給付
    貨款，故上訴人填寫送貨單時，均以被上訴人為受貨人，此
    外，上訴人依貨款金額所開立之銷貨發票，亦經被上訴人收
    受並申報進項營業稅，本件係因事後被上訴人與俞逢公司在
    工程上發生糾紛，被上訴人始將給付貨款責任推給俞逢公司
    。
(三)、綜上，俞逢公司係代理被上訴人向上訴人訂貨，依民法第10
    3 條之規定，代理人於代理權限內，以本人名義所為之意思
    表示，直接對本人發生效力，故被上訴人應負給付貨款之責
    。又被上訴人與上訴人間給付貨款之約定，以承擔債務之法
    律關係，被上訴人亦應負給付貨款之責。並聲明：原判決廢
    棄。被上訴人應給付上訴人201,775 元，及自起訴狀繕本送
    達翌日起至清償日止，按年息5 ﹪計算之利息。
二、被上訴人則以：
(一)、上訴人主張積欠之貨款並非被上訴人訂購，而是受告知人俞
    逢公司因承攬被上訴人之工程向上訴人訂購所積欠，被上訴
    人並未同意俞逢公司訂購之水電材料由被上訴人負責支付貨
    款，被上訴人自己訂購之材料貨款已經給付上訴人，並未積
    欠上訴人任何貨款等語置辯，請求判決駁回上訴人之訴。
(二)、證人乙○○即俞逢公司職員於原審即證稱：「（你是否曾經
    打電話或親自向原告拿料？）我有好多次向原告拿料，因為
    那時候承包龜山軍備局之工程，那附近沒有認識的材料行，
    被告（即被上訴人）說他是向原告（即上訴人）拿材料，原
    告說他不認識我們，要我們打一通電話給被上訴人，以確認
    是否承包被上訴人的工程，後來由戊○○與原告的太太接洽
    ，送貨單是記載被告公司的名稱，再由我們簽收」、「（為
    何妳向原告購買材料，還要妳打電話給被告去確認是否有承
    包被告的工程？）因為我們要用簽帳月結方式，原告是要確
    認我們是否真的有承包被告的工程，原本這個材料錢，應該
    由我們支付，後來因為被告沒有給付我們第一次的工程款，
    所以我們就不再繼續去做被告的工程」、「（妳向原告拿材
    料，有無給付過材料錢？）我們公司有給過一部分」、「（
    後來的材料錢有無給付給原告？）後來我們跟被告協調，向
    原告購買的材料費，由被告應給我們的工程款中去支付」等
    語（見原審95年10月26日言詞辯論筆錄第2 頁、第3 頁），
    系爭買賣契約係因俞逢公司承包被上訴人工程需要水電材料
    ，但因俞逢公司在施工地點並無認識之水電工程材料行可供
    調料，故經由被上訴人介紹始與上訴人簽訂買賣契約，故系
    爭契約應存在於上訴人與俞逢公司之間，上訴人僅得向俞逢
    公司請求買賣價金。
(三)、再者，被上訴人與俞逢公司就系爭貨款之支付，並無任何關
    於被上訴人自工程款中扣除一部分直接給付上訴人清償貨款
    之協議，且縱有此協議，亦屬債務承擔之性質，依民法第30
    1 條之規定，應經債權人即上訴人之同意，始對上訴人生效
    ，上訴人並不知悉其二人有上開協議，亦應未同意其二人間
    之上開協議，是上開債務承擔之協議對上訴人不生效力，上
    訴人自無從依據上訴人與俞逢公司間之買賣契約對被上訴人
    請求給付貨款，上訴人之請求於法無據。且上訴人所指被上
    訴人收受之銷貨發票，因被上訴人會計請假而未立即退回，
    嗣經發現後立即與上訴人之妻討論，表示被上訴人叫貨部分
    一定負責，經對帳後被上訴人即匯款予立宏電料行56,393元
    結清，並非如上訴人所述。此外，俞逢公司並非代理被上訴
    人向上訴人訂貨等語置辯。並聲明：上訴駁回。
三、上訴人主張俞逢公司因承攬被上訴人工程，於94年11月間起
    陸續派員向上訴人訂購水電材料，合計尚積欠貨款258,186
    元之事實，業據上訴人提出對帳單、送貨單、收款回條、銷
    貨明細表單及統一發票影本等為證，且為被上訴人所不爭執
    ，固堪信為真實，然上訴人主張被上訴人為買受人、俞逢公
    司代理被上訴人購買前開水電材料、被上訴人同意承擔俞逢
    公司前開債務，故被上訴人應給付前開貨款之事實，為被上
    訴人否認，並以前揭情詞置辯，是本件應予審究者，乃系爭
    買賣契約之當事人為何人？就前開水電材料之買賣，俞逢公
    司是否為被上訴人之代理人？被上訴人有無承擔系爭債務之
    意思？
四、系爭買賣契約之當事人為上訴人與俞逢公司。
(一)、按稱買賣者，謂當事人約定一方移轉財產權於他方，他方支
    付價金之契約；當事人就標的物及其價金互相同意時，買賣
    契約即為成立，民法第345 條定有明文。本件上訴人主張前
    開水電材料係被上訴人向伊購買之事實既然為被上訴人否認
    ，上訴人自應就伊與被上訴人間，就買賣標的物、價金等內
    容有所合意之事實為舉證。
(二)、查前開水電材料均由俞逢公司人員向上訴人取得之事實，為
    兩造所不爭執，上訴人雖主張伊事先曾經向被上訴人之法定
    代理人戊○○確認送貨單之抬頭可以列「冠群」，羅某同意
    後伊才讓俞逢公司人員取貨云云，然被上訴人否認同意俞逢
    公司購買之水電材料開伊名義之送貨單，是就此一爭點，本
    院應予審究者乃被上訴人是否向上訴人購買前開水電材料而
    同意由俞逢公司取貨。經查，證人即俞逢公司工地採管乙○○於原審即已證稱：伊曾多次向上訴人拿材料，因為當時承
    包龜山軍備局的工程，在附近沒有認識的材料行，經被上訴
    人告知是向上訴人拿材料，但上訴人不認識俞逢公司，要該
    公司人員打電話給被上訴人，確認是否承包被上訴人工程，
    由被上訴人法定代理人戊○○與上訴人的太太（即證人甲○○）接洽，送貨單記載被上訴人公司名稱，再由俞逢公司簽
    收，當時是因為俞逢公司要用簽帳月結方式付款，上訴人是
    要確認俞逢公司是否確有承包被上訴人工程，原本該材料錢
    即應該由俞逢公司支付，後來因為被上訴人沒有給付第一次
    工程款，所以俞逢公司就不再繼續施作被上訴人工程。俞逢
    公司向上訴人所拿水電材料有一部分已付款，後來有跟被上
    訴人協調，向上訴人購買的材料費，由被上訴人應給付給俞
    逢公司的工程款中支付等語（見原審95年10月26日言詞辯論
    筆錄第2 頁、第3 頁），且該證人於本院準備程序中亦證稱
    ：被上訴人法定代理人並無表示俞逢公司拿貨被上訴人結帳
    ，該貨款本來就應該是俞逢公司要付，不知為何上訴人要伊
    徵求被上訴人意見，伊所說月結是由俞逢公司來按月結，並
    不是要被上訴人來替俞逢公司付款等語（見本院96年6 月4
    日筆錄第3 頁）。加以證人即俞逢公司法定代理人丙○○於
    同日亦證稱，依俞逢公司與被上訴人之約定，該部分水電材
    料費應由俞逢公司負擔，被上訴人原本只負責引薦而已等語
    （見本院96年6 月4 日筆錄第5 頁），俞逢公司與被上訴人
    既已約定施工所需水電材料由俞逢公司負擔，自無嗣後又由
    被上訴人出面購買該等材料供俞逢公司取用之理，況俞逢公
    司向上訴人取用之水電材料，俞逢公司確已支付部分款項，
    僅因嗣後遭被上訴人預扣工程款，才不願支付上訴人之貨款
    ，亦經證人乙○○證述如前，是被上訴人抗辯伊在電話中僅
    向上訴人確認俞逢公司有承攬被上訴人之工程，而未承認該
    水電材料為伊購買，亦未同意俞逢公司取貨可以簽被上訴人
    的帳等語，堪予採信。
(三)、至於證人甲○○於本院審理時雖證稱被上訴人法定代理人親
    自同意讓俞逢公司簽被上訴人的帳云云，然姑不論其並未提
    出任何證據使本院確認伊與被上訴人法定代理人是否確曾以
    電話討論前開事項及渠等通話內容為何，就其嗣後證稱：「
    （被上訴人法代有無明確表示該等貨款由其支付？）他說發
    票是開冠群的，對帳單也是開冠群的，他會幫我們去向俞逢
    請貨款給立宏。（被上訴人法定代理人問：你剛才講說我要
    幫你向俞逢請款是何時？）那是後來被上訴人拒絕給付系爭
    款項後」等語（見本院96年6 月4 日筆錄第6 、7 頁），即
    可知其所謂被上訴人法定代理人同意付款，係指被上訴人法
    定代理人允諾代為向俞逢公司請款，且該項允諾已在被上訴
    人拒絕支付前開水電材料費用之後，並非俞逢公司取貨之時
    已獲被上訴人同意俞逢公司以被上訴人名義取貨。而證人周
    于迪於原審之證詞（見原審95年9 月26日言詞辯論筆錄第3
    頁），係聽聞自證人乙○○而屬傳聞，自無證據能力，是就
    前開證人之證詞，亦無從證明上訴人主張前開水電材料係被
    上訴人向上訴人購買等情為可採。是以，系爭買賣契約之當
    事人為上訴人與俞逢公司，堪予認定。
五、俞逢公司並非代理被上訴人購買前開水電材料。
(一)、按「當事人主張有利於己之事實者，就其事實有舉證之責任
    。但法律別有規定，或依其情形顯失公平者，不在此限」，
    民事訴訟法第277 條定有明文。是民事訴訟如係由原告主張
    權利者，應先由原告負舉證之責，若原告先不能舉證，以證
    實自己主張之事實為真實，則被告就其抗辯事實即令不能舉
    證，或其所舉證據尚有疵累，亦應駁回原告之請求（最高法
    院17年上字第917 號判例意旨可參）。本件上訴人主張俞逢
    公司乃經被上訴人授權代理被上訴人購買前開水電材料，被
    上訴人應負本人責任等情，為被上訴人所否認，依據上揭意
    旨，自應由上訴人就此所主張有利於己之事實負舉證責任，
    其舉證責任未盡，即應受敗訴之判決。
(二)、次按「代理權係以法律行為授與者，其授與應向代理人或向
    代理人對之為代理行為之第三人，以意思表示為之」；「無
    代理權人以代理人之名義所為之法律行為，非經本人承認，
    對於本人不生效力」，民法第167 條、第170 條第1 項定有
    明文。是意定代理之授權，需以表意行為，將授與代理權之
    意思內容，向代理人或第三人為之，無權代理除經本人承認
    或有表見代理之事實外，對本人不生任何效力。本件上訴人
    並未提出任何證據證明被上訴人對於俞逢公司就前開水電材
    料之購買有何代理權授與或表見代理之事實，從而難認俞逢
    公司有權代理被上訴人與上訴人就前開水電材料訂立買賣契
    約，縱或其以被上訴人代理人名義向上訴人購買該等水電材
    料，亦係無權代理，依前揭法律規定，俞逢公司以被上訴人
    名義就前開水電材料所為之買賣行為，對被上訴人不生效力
    。故上訴人依民法第103 條之規定，主張被上訴人應負授權
    之責，並不足採。
六、本件並無證據證明被上訴人有承擔系爭債務之意思。
(一)、按債務承擔契約，係以移轉債務於第三人為目的之契約，第
    三人與債權人或與債務人間互相意思表示一致，為成立該承
    擔契約之前提，苟無該承擔債務之合致意思表示，縱第三人
    基於其他原因須對債權人為給付，自非屬於債務承擔，故本
    件倘上訴人主張被上訴人與俞逢公司間就系爭貨款債務有債
    務承擔契約之存在，對此節自應負舉證責任。
(二)、上訴人此項主張無非係以證人乙○○、周于迪及丙○○於原
    審證稱：因被上訴人積欠俞逢公司工程款未付，所以與被上
    訴人協議之結果，由被上訴人從工程款扣除一部分直接給付
    上訴人清償貨款等語及上訴人所提協議書（簡稱系爭協議書
    ）影本為論斷依據，然被上訴人否認有與俞逢公司或上訴人
    就俞逢公司積欠上訴人前開貨款有任何之協議。查證人丙○○所提渠等據以為前開證述之協議書之內容為：「冠群與俞
    逢有關林口銀河營區共同達成協議，總價為新台幣貳佰萬元
    整，分二期：第一期為新台幣壹佰柒拾萬元整，保留新台幣
    參拾萬元整，待俞逢、德昌缺失改善後，即付尾款新台幣參
    拾萬元整，有關工資及材料委由通成監督付款」，有原審卷
    附系爭協議書可憑（見原審卷第110 頁），根本未提及任何
    由被上訴人承擔俞逢公司對於上訴人債務之情事，加以證人
    乙○○及周于迪亦未能對於被上訴人與俞逢公司或上訴人間
    就渠等所謂協議之具體內容為何加以說明，是前開證人據系
    爭協議書證稱被上訴人曾與俞逢公司協議承擔該公司對於上
    訴人之系爭貨款債務，並不足採。
(三)、此外，被上訴人法定代理人並未同意俞逢公司以被上訴人名
    義取用水電材料，既如前述。縱證人甲○○證稱被上訴人曾
    允諾上訴人代為向俞逢公司收取貨款一事屬實，然被上訴人
    前開所述究非同意承擔系爭債務，上訴人依債務承擔之法律
    關係請求被上訴人給付系爭貨款，亦無理由。
七、綜上，系爭買賣契約存在於上訴人與俞逢公司之間，被上訴
    人並未授權俞逢公司向上訴人購買前開水電材料，亦未同意
    承擔俞逢公司對於上訴人系爭債務，是上訴人依據買賣、債
    務承擔、代理之法律關係，請求被上訴人給付201,775 元，
    及自起訴狀繕本送達翌日起至清償日止，按年息5 ﹪計算之
    利息，為無理，應予駁回。原審為上訴人敗訴之判決，於法
    並無違誤，上訴意旨指摘原判決不當，求予廢棄改判，為無
    理由，應予駁回。
八、本件為判決基礎之事證已臻明確，本院經逐一審酌兩造歷審
    所提攻擊、防禦方法，均與前開論斷結果無礙，爰不再一一
    論述，併此敘明。
九、據上論結，本件上訴為無理由，依民事訴訟法第436 條之1
    第3 項、第449 條第1 項、第78條，判決如主文。
中　　華　　民　　國　　96　　年　　12　　月　　31　　日
                民事第一庭　審判長    法　官　郭琇玲
                                      法　官　吳爭奇
                                      法　官　卓立婷
正本係照原本作成。
如不服本判決，僅得於收受本判決正本送達後20日內，以適用法
規顯有錯誤為理由，向本院提出上訴狀（須依對造人數附繕本及
繳納上訴費）。
中　　華　　民　　國　　96　　年　　12　　月　　31　　日
                                      書記官  冒佩妤
